---
title: "Tarea3"
author: "Luis Hernández"
date: "2025-03-31"
output: html_document
---

## Preparación del entorno (Primera Parte)

### Cargar un objeto phyloseq

Primero cargamos los paquetes correspondientes y corremos el código para observar lo que nos arroja.

```{r cargar_datos}
# Cargar el paquete microbiome y los demás
library(microbiome)
library(ggplot2)
library(vegan)
library(dplyr)
library(phyloseq)
data("dietswap", package = "microbiome")
ps <- dietswap

# Inspeccionar el objeto
ps
# Número de muestras
nsamples(ps)  

# Número de taxones
ntaxa(ps)    
# Variables en los metadatos
sample_variables(ps)
```

-   ¿Cuántas muestras y taxones tiene el objeto? Tiene 222 muestras y 130 taxones

-   ¿Qué variables están disponibles en los metadatos de la muestra? Usamos la función sample_variables(ps) y nos arroja 8 variables de metadatos para la muestra.

### Curvas de rarefacción

Ahora generamos una curva de rarefacción para observar si las muestras están bien analizadas usando la función rarecurve() de vegan sobre la matriz de abundancia.

```{r curva_rarefaccion}
#Extraemos la matriz del OTUs
otu_mat <- as(otu_table(ps), "matrix")
if (!taxa_are_rows(ps)) otu_mat <- t(otu_mat)  # Asegurar que taxones sean filas

# Generar curvas de rarefacción
rarecurve(otu_mat, step = 50, label = FALSE, col = "blue", ylab = "Especies", xlab ="Número de lecturas")
```

-   ¿Qué indican estas curvas? Estamos observando curvas que se estabilizan, alcanzan una meseta y quiere decir que son muestras con secuenciación suficiente para ver la diversidad real
-   ¿Hay muestras que deberían descartarse por bajo conteo? Si vemos curvas que no alcanzan una meseta esas se pueden descartar, un ejemplo es si vemos lecturas menos de 10,000

### Diversidad alfa

Ahora calculamos y generamos los índices alfa que son el de Riqueza, Shannon y Simpson usando boxplots y utilizando la función plot_richness.

```{r indice_alfa}
# Calcular y graficar índices alfa (Este es de los grupos)
plot_richness(ps, x = "group", measures = c("Observed", "Shannon", "Simpson")) + geom_boxplot(aes(fill = group)) + theme_bw()     
```

-   ¿Qué interpretas de estas gráficas? La primer gráfica nos está indicando las especies observdas en los tres grupos que son DI, ED y HE, por lo que se puede ver que hay una diferencia significativa
-   Hay diferencias notorias entre grupos? Si, el

### Filtrado y transformación

Ahora vamos a filtrar nuestros datos ps para quedarnos con los que tienen .1% de abundancia relativa en el 10% de nuestras muestras

```{r filtrado_transformación}
ps_relativa <- transform_sample_counts(ps, function(x) x / sum(x) * 100)  # Abundancia relativa %

taxa_abundantes <- genefilter_sample(ps_relativa, filterfun_sample(function(x) x >= 0.1), A = 0.1 * nsamples(ps_relativa))  
ps_filtrado <- prune_taxa(taxa_abundantes, ps) 
```

### Diversidad Beta

Se hizo un código de ordención PCoA utilizando distancia de bray-curtis que va a representar la similitud o disimilitud basada en nuestra matriz de distancia.

```{r diversidad_beta}
# Calcular distancia Bray-Curtis
dist_bray <- phyloseq::distance(ps_filtrado, method = "bray")

# Realizar PCoA (Ordination)
pcoa <- ordinate(ps_filtrado, method = "PCoA", distance = dist_bray)

# Graficar PCoA
plot_ordination(ps_filtrado, ordinate(ps_filtrado, "PCoA", distance = "bray"), color = "group", title = "PCoA (Bray-Curtis)") + geom_point(size = 3) + stat_ellipse(level = 0.95) + theme_minimal()
```

-   ¿Los grupos se separan visiblemente? Si, hay una separación de los grupos pero también se observa los puntos con cierta superposición y que la mayoría de variabilidad está a lo largo del eje 1 que explica la diferencia más significativa entre los grupos.
-   ¿Qué podría estar causando estas diferencias? Puede ser por la composición bacteriana estén influenciadas por hábitos alimenticios de los grupos y como filtramos las muestras sólamente estamos viendo los taxa más relevantes.

### Gráficas Rank-Abundance

Observamos la dominancia de los taxones por el género presente, donde observamos los 10 más abundantes.

```{r rank_abundance}
#Gráficas Rank Abundance
otu_df <- as.data.frame(t(otu_table(ps_relativa)))  # Transponer para taxones en columnas
colnames(otu_df) <- tax_table(ps_relativa)[, "Genus"]  # Asignar nombres de géneros

#Calcular abundancias promedio por taxón
taxa_avg <- sort(colMeans(otu_df), decreasing = TRUE)
rank_df <- data.frame(
  Rank = seq_along(taxa_avg),
  Taxon = names(taxa_avg),
  Abundance = taxa_avg
)

head(rank_df, 10) # Estos son los géneros más abundantes
#Gráfica
ggplot(rank_df, aes(x = Rank, y = Abundance)) + geom_point(size = 3) + geom_line() + scale_y_log10() + labs(title = "Curva de Abundancia-Rango", x = "Rango", y = "Abundancia relativa (log10)") + theme_minimal()
```

-   ¿Qué tan dominada está la comunidad por pocos taxones y cuáles son? Los que más aparecen es Prevotella, Clostridium, Fascalibacteria y Sporobacter. Los dos primeros son los más recurrentes por lo que sugiere que pocos taxones dominan esa comunidad.

-   ¿Qué tipo de distribución parece seguir? Es geométrica ya que hay una dominancia alta ehtre dos taxas y los demás aparecen una sola vez, esto es típico ya que hay pocos taxones abundadntes y muchos raros en estas comunidades.

### Gráficas apiladas de abundancia por taxón

Se agruparon en gráficas de barra para observar la abundancia de estas y compararla en cada una de las muestras y observar su abundancia de cada una tanto en género como Phylum

# Phylum

```{r grafica_portaxon}
#Gráfica por Phylum
plot_bar(ps_filtrado, fill = "Phylum") +
  geom_bar(stat = "identity") +
  labs(title = "Composición por Phylum", 
       x = "Muestras", 
       y = "Abundancia relativa") +
  theme_minimal() +
  theme(axis.text.x = element_text(angle = 90, hjust = 1))

```

# Género

```{r grafica_genero}
#Gráfica por Género 
plot_bar(ps_filtrado, fill = "Genus") +
  geom_bar(stat = "identity") +
  labs(title = "Composición por Género", 
       x = "Muestras", 
       y = "Abundancia relativa") +
  theme_minimal() +
  theme(axis.text.x = element_text(angle = 800, hjust = 3))
```

-   ¿Hay algún Phylum que domine? Si, el que más domina es

### Exportación de resultados

## Global Patterns (Segunda Parte)

Cargamos un dataset llamado GLobalPatterns que viene incluído en phyloseq que lo usaremos para realizar diferentes análisis, contiene 26 muestras de diversos ambientes

```{r global_patterns}
data("GlobalPatterns")
gp <- GlobalPatterns
```

### Preprocesamiento

Antes de proceder con nuestros análisis, debemos de hacer un filtrado de estos datos, donde comenzamos con filtrar taxas con menos de 5 lecturas en al menos 20% de las muestras, aglomerarlos a nivel de familia, transformar a abundancias relativas y hacer un subset para incluir solo muestras de : Soil, Feces, Skin

```{r preprocesamiento}
# 1. Filtrar taxones con <5 lecturas en ≥20% de muestras
gp_filtrado <- filter_taxa(gp, function(x) sum(x >= 5) >= 0.2 * nsamples(gp), prune = TRUE)

# 2. Aglomerar a nivel de Familia
gp_familia <- tax_glom(gp_filtrado, taxrank = "Family")

# 3. Transformar a abundancias relativas (%)
gp_relativo <- transform_sample_counts(gp_familia, function(x) x / sum(x) * 100)

# 4. Subset para Soil, Feces, Skin
gp_final <- subset_samples(gp_relativo, SampleType %in% c("Soil", "Feces", "Skin"))

gp_final
```

### Diversidad Alfa

Después de ese filtrado, debemos de analizar 3 índices alfa que son el Shannon, Simpson y el Observed, después creamos boxplots comparativos de los índices entre tiposd de muestra y por último se hizo una prueba estadística llamada Kruskal-Wallis para observar diferencias entre los grupos

```{r alfa_globalpatterns}
# 1. Calcular índices (usando gp_familia, no gp_final)
alpha_div <- estimate_richness(gp_familia, measures = c("Shannon", "Simpson", "Observed"))

# 2. Unir con metadatos y graficar
alpha_meta <- cbind(sample_data(gp_final), alpha_div)  # Usar gp_final para los metadatos

# Verificar muestras en alpha_div vs gp_final
rownames(alpha_div) %in% rownames(sample_data(gp_final))

# Filtrar alpha_div para incluir solo muestras presentes en gp_final
alpha_div <- alpha_div[rownames(alpha_div) %in% rownames(sample_data(gp_final)), ]
#Alpha_meta corregido para que coincida
alpha_meta <- cbind(
  sample_data(gp_final)[rownames(alpha_div), ],  # Metadatos en el mismo orden
  alpha_div
)


# 3. Boxplots comparativos por tipo de muestra (Soil, Feces, Skin)
plot_shannon <- ggplot(alpha_meta, aes(x = SampleType, y = Shannon, fill = SampleType)) +
  geom_boxplot() +
  labs(title = "Índice de Shannon por Tipo de Muestra", x = "", y = "Shannon") +
  theme_minimal()
plot_shannon
plot_simpson <- ggplot(alpha_meta, aes(x = SampleType, y = Simpson, fill = SampleType)) +
  geom_boxplot() +
  labs(title = "Índice de Simpson por Tipo de Muestra", x = "", y = "Simpson") +
  theme_minimal()
plot_simpson
plot_observed <- ggplot(alpha_meta, aes(x = SampleType, y = Observed, fill = SampleType)) +
  geom_boxplot() +
  labs(title = "Riqueza Observada por Tipo de Muestra", x = "", y = "Observed") +
  theme_minimal()
plot_observed

# 4. Prueba de Kruskal-Wallis para cada índice
kruskal_shannon <- kruskal.test(Shannon ~ SampleType, data = alpha_meta)
kruskal_simpson <- kruskal.test(Simpson ~ SampleType, data = alpha_meta)
kruskal_observed <- kruskal.test(Observed ~ SampleType, data = alpha_meta)
# Mostrar resultados estadísticos
list(
  Shannon = kruskal_shannon,
  Simpson = kruskal_simpson,
  Observed = kruskal_observed
)
```

### Curvas de Rango-Abundancia

Se hicieron curvas de rango-abundancia para observar patrones entre los ambientes de Soil, Feces y Skin, los ejes x nos indican la posición del taxón de más a menos abundante, la Y es la abundancia relativa

```{r rango_abundanciaGP}
ggplot(rank_data, aes(x = Rank, y = Abundance, color = SampleType)) +
  geom_line(aes(group = SampleID), alpha = 0.6) +  # Líneas por muestra
  scale_y_log10() +  # Escala logarítmica en Y
  labs(
    title = "Curvas de Rango-Abundancia por Tipo de Muestra",
    x = "Rango (de más a menos abundante)",
    y = "Abundancia relativa (log10)",
    color = "Ambiente"
  ) +
  theme_minimal()
```

### Perfil taxonómico

Ahora creamos una línea de código donde nos arroje una gráfica apilado de abundancia a nivel de Phylum, los 5 más abundantes y agruparlo por tipo de muestra y usamos facet_wrap para comparar ambientes

```{r perfil_taxo}
ggplot(df_plot, aes(x = SampleType, y = Abundance, fill = Phylum)) +
  geom_bar(stat = "identity", position = "fill") +          # Barras al 100%
  scale_y_continuous(labels = scales::percent) +            # Eje Y en porcentaje
  facet_wrap(~ SampleType, scales = "free_x") +             # Separar por ambiente
  labs(
    title = "Perfil Taxonómico: Top 5 Phyla por Ambiente",
    x = "",
    y = "Abundancia relativa",
    fill = "Phylum"
  ) +
  theme_minimal() +
  theme(axis.text.x = element_blank())     
```

En estas gráfica podemos observar que tenemos phylums dominantes correspondientes a cada muestra, en Feces tenemos a bacteroidetes, en Skin tenemos a firmicutes y en Soil tenemos a proteobacteria. Podemos deducir que en el caso de Feces hay un dominio claro de 2 Phylum que son bacteroidetes y firmicutes, en suelo es más diverso, muestran heterogeneidad.
###Diversidad Beta
Por último vamos a calcular la distancia de Bray-Curtis de los datos de GlobalPatterns y realizar el PCoA para observar diferencias entre las muestras y ver sus diferencias de abundacia y su rol de estos microorganismos.


```{r bray_curtisGP}
plot_pcoa <- plot_ordination(gp_final, pcoa, color = "SampleType") +
  geom_point(size = 3, alpha = 0.7) +
  stat_ellipse(level = 0.95, linetype = 2) +  # Elipses del 95%
  labs(
    title = "PCoA basado en Bray-Curtis",
    caption = paste("Stress:", round(pcoa$values$Relative_eig[1] * 100, 1), "% explicado por PCo1")
  ) +
  theme_minimal()
```

```{r PERMANOVA}
permanova <- adonis2(dist_bray ~ SampleType, data = as(sample_data(gp_final), "data.frame"))
print(permanova)
```

## Preguntas de interpretación

-   ¿Qué ambiente muestra mayor diversidad alfa? EL suelo tiene mayor diversidad alfa en cuestión de Shannon y Observed y las heces y piel muestran menor diversidad

-   ¿A qué factores podría deberse? Debido a que el suelo tiene una alta heterogeneidad de recursos, las condiciones ambientales y la competencia que existe entre los microorganismos presentes, a diferencia de las heces que es un ambiente ya más especializado por sus nutrientes y el pH de la microbiota.

-   ¿Qué se observa en la ordenación PCoA respecto a similitudes entre muestras? Su agrupamiento por ambiente, en heces hay baja diversidad beta, en suelo son muestras dispersas por lo que hay alta diversidad beta y en piel se encuentar en una posición intermedia. Se encontaron diferencias significativas gracias al PERMANOVA

-   ¿Qué patrón de dominancia taxonómica muestran las curvas de rango-abundancia? Que en las heces es una cuva empinada, 2 taxones son dominantes, el suelo es una curva equitativa, y la piel muestra una curva intermedia, con 5 taxones abundantes

-   ¿Qué phyla son dominantes en cada ambiente y qué implicaciones ecológicas sugieren? En suelo domina Proteobacteria, Heces Bacteroidetes y Firmicutes y en Piel está Actinobacteria y Firmicutes. Cada una corresponde a sus roles ecológicos, en suelo se degrada materia orgánica, en heces pueden tener diferentes funciones para degradar nutrientes y producir ciertos compuestos que le pueden ayudar al huésped y en piel pueden servir para defensa contra patógenos.
